臺灣新北地方法院刑事判決
109年度金訴字第69號
                                    109年度金訴字第154號
                                    109年度金訴字第163號
                                    109年度金訴字第172號
公  訴  人  臺灣新北地方檢察署檢察官
被      告  葉子聖




上列被告因違反洗錢防制法等案件，經檢察官提起公訴（107年
度少連偵字第206號）、追加起訴（107年度少連偵字第393號、1
08年度偵字第15734號、107年度偵字第29231號、107年度偵字第
28203號），被告於本院準備程序中就被訴事實為有罪之陳述，
經合議庭裁定由受命法官依簡式審判程序獨任審理，判決如下：
    主  文
辛○○犯如附表四所示之罪，各處如附表四罪刑主文欄所示之刑。
應執行有期徒刑貳年捌月。
未扣案之犯罪所得新臺幣壹萬壹佰柒拾元沒收，於全部或一部不
能沒收或不宜執行沒收時，追徵其價額。
    事  實
一、辛○○、戊○○、陳君武、張凱傑、己○○、壬○○（後5人涉犯違
    反洗錢防制法等犯行，由本院另行審結）、少年陳○融（由
    少年法庭審理）於民國106年12月至107年1月上旬某日起，
    加入由姓名、年籍均不詳，綽號多以美國職棒、職籃聯盟球
    隊名稱命名等成年人組成之詐欺集團，並由辛○○擔任「車手
    」（自詐欺款項提領者）或「收水」（收取車手所提領贓款
    ）及教學、帶領陳○融從事「車手」工作，由張凱傑擔任「
    取簿手」（領取人頭帳戶資料）、「掌機」（調度車手），
    及將領取之提款卡交予戊○○，戊○○則係負責將提款卡交予「
    車手」，另由陳君武擔任「收水」（收取車手所提領贓款）
    之工作，及由己○○、壬○○擔任「車手」之工作。復約定辛○○
    取得其提領或收取款項之1%作為報酬，並由辛○○扣除自己之
    報酬後將其餘款項交付詐欺集團上游。嗣辛○○、戊○○、陳君
    武、張凱傑、己○○、壬○○、少年陳○融及其他姓名、年籍不
    詳之詐欺集團成員即分別為下列行為：
㈠、由詐欺集團成員於如附表一所示時間，以各該編號所示方式
    ，對各該編號所示之人施用詐術，致其等陷於錯誤，分別匯
    入各該編號所示款項，至各該編號所示帳戶。再由戊○○將各
    該編號帳戶之提款卡交予辛○○，並由辛○○分別以如附表一所
    示方式，出面提領款項，再交付予戊○○，由戊○○轉交詐欺集
    團上游人員，辛○○即以此方式與戊○○及其他詐欺集團成員共
    同製造金流之斷點，以掩飾、隱匿詐欺犯罪所得之去向、所
    在。
㈡、由詐欺集團成員於如附表二所示時間，以各該編號所示方式
    ，對各該編號所示之人施用詐術，致其等陷於錯誤，分別匯
    入各該編號所示款項，至各該編號所示帳戶。再由戊○○將各
    該編號帳戶之提款卡交予己○○及壬○○，由己○○及壬○○一同行
    動，分別以如附表二所示方式，出面提領款項，再交付予辛○○，由辛○○轉交詐欺集團上游人員，辛○○即以此方式與戊○○
    、己○○、壬○○及其他詐欺集團成員共同製造金流之斷點，以
    掩飾、隱匿詐欺犯罪所得之去向、所在。
㈢、由詐欺集團成員於如附表三所示時間，以各該編號所示方式
    ，對各該編號所示之人施用詐術，致其等陷於錯誤，分別匯
    入各該編號所示款項，至各該編號所示帳戶。再由張凱傑將
    各該編號帳戶之提款卡交予戊○○，由戊○○將提款卡交予陳○
    融，並由辛○○教學、帶領陳○融分別以如附表三所示方式，
    出面提領款項，再交付予陳君武，由陳君武轉交詐欺集團上
    游人員，辛○○即以此方式與張凱傑、戊○○、陳君武、陳○融
    及其他詐欺集團成員共同製造金流之斷點，以掩飾、隱匿詐
    欺犯罪所得之去向、所在。
二、案經陳凱琳、劉廣隃訴由新竹市警察局第二分局報告臺灣新
    竹地方檢察署檢察官偵查後陳請臺灣高等檢察署檢察長令轉
    ，林芸靚、李康豪、張翎慧、吳淑貞訴由臺北市政府警察局
    内湖分局報告，楊熙彤、葉美虹、蔡宗育、吳祥聖訴由新北
    市政府警察局新莊分局報告，乙○○、丑○○、丁○、甲○○、庚○○、癸○○、李仁裕、戴于傑、陳怡伶、子○○訴由新北市政府
    警察局永和分局報告臺灣新北地方檢察署檢察官偵查起訴及
    追加起訴。
    理  由
一、認定犯罪事實所憑之證據及理由：
㈠、前揭事實欄一㈠所示犯罪事實，業據被告於警詢、偵訊、本院
    準備程序及審理中均坦承不諱（偵10643卷第3至4頁反面，
    偵35493卷第17至21頁，少連偵393卷一第39至50頁，少連偵
    393卷二第307至308頁，偵29231卷一第29至36頁，偵29231
    卷三第177至179頁，金訴154卷一第248、260頁，金訴163卷
    第111頁，金訴69卷三第166至167、173、203頁），核與證
    人即如附表一各編號所示告訴人、被害人、證人即同案被告
    戊○○（少連偵393卷一第21至26頁，少連偵393卷二第367至3
    69頁，偵29231卷四第365至369、373至375、381至383頁反
    面、387至389頁）於偵查中之證述情節均大致相符，並有如
    附表四編號1至13所示文書欄位所載文件及證人戊○○、被告
    之指認犯罪嫌疑人紀錄表各1份在卷可佐（少連偵393卷一第
    28至30、52至53頁），足認被告前開任意性自白核與事實相
    符，堪以採信。
㈡、前揭事實欄一㈡所示犯罪事實，業據被告於警詢、偵訊、本院
    準備程序及審理中均坦承不諱（偵28203卷一第37至41頁，
    偵28203卷二第117至121頁，金訴172卷一第210至213頁，金
    訴69卷三第166至167、173、203頁），核與證人即如附表二
    各編號所示告訴人、證人即同案被告戊○○（偵28203卷一第2
    7至35頁，偵28203卷二第263至265頁）、己○○（偵28203卷
    一第43至60頁，偵28203卷二第157至161頁）、壬○○（偵282
    03卷一第61至78頁，偵28203卷二第229至235頁）於偵查中
    之證述情節均大致相符，並有如附表四編號14至19文書欄位
    所示文件及證人戊○○、己○○、壬○○、被告之指認犯罪嫌疑人
    紀錄表各1份在卷可佐（偵28203卷一第375至390頁），足認
    被告前開任意性自白核與事實相符，堪以採信。
㈢、前揭事實欄一㈢所示犯罪事實，業據被告於本院審理中坦承不
    諱（金訴69卷三第166至167、173、203頁），核與證人即如
    附表三各編號所示告訴人、證人即同案被告張凱傑（少連偵
    206卷二第307至308頁）、戊○○（少連偵206卷二第257頁，
    少連偵206卷三第281至285頁）、陳君武（少連偵206卷二第
    307至308頁）於偵查中、證人即少年陳○融（少連偵206卷一
    第87至93、95至96頁，少連偵206卷三第3至5頁，金訴69卷
    一第384至388頁）於偵查及本院審理中之證述情節均大致相
    符，並有如附表四編號20至23文書欄位所示文件及證人張凱
    傑、戊○○、陳君武、少年陳○融、被告之指認犯罪嫌疑人紀
    錄表各1份在卷可佐（少連偵206卷二第63至67、69至73、75
    至79、119至124、151至159頁），足認被告前開任意性自白
    核與事實相符，堪以採信。
㈣、綜上所述，本案事證明確，被告上開犯行均堪認定，俱應予
    依法論科。
二、論罪科刑：
㈠、法律說明：
 1、按洗錢防制法第2條規定：「本法所稱洗錢，指下列行為：
    一意圖掩飾或隱匿特定犯罪所得來源，或使他人逃避刑事追
    訴，而移轉或變更特定犯罪所得。二掩飾或隱匿特定犯罪所
    得之本質、來源、去向、所在、所有權、處分權或其他權益
    者。三收受、持有或使用他人之特定犯罪所得。」所稱特定
    犯罪，依照同法第3條第1款，包含最輕本刑為6月以上有期
    徒刑以上之刑之罪。從而第14條第1項所規範之一般洗錢罪
    ，必須有第3條規定之前置特定犯罪作為聯結，始能成立。
    同法第15條第1項則規定：「收受、持有或使用之財物或財
    產上利益，有下列情形之一，而無合理來源且與收入顯不相
    當者，處6月以上5年以下有期徒刑，得併科新臺幣5百萬元
    以下罰金：一冒名或以假名向金融機構申請開立帳戶。二以
    不正方法取得他人向金融機構申請開立之帳戶。三規避第7
    條至第10條所定洗錢防制程序。」第15條之特殊洗錢罪，係
    在無法證明前置犯罪之特定不法所得，而未能依第14條之一
    般洗錢罪論處時，始予適用。倘能證明人頭帳戶內之資金係
    前置之特定犯罪所得，即應逕以一般洗錢罪論處，自無適用
    特殊洗錢罪之餘地。例如詐欺集團向被害人施用詐術後，為
    隱匿其詐欺所得財物之去向，而令被害人將其款項轉入該集
    團所持有、使用之人頭帳戶，並由該集團所屬之車手前往提
    領詐欺所得款項得逞，檢察官如能證明該帳戶內之資金係本
    案詐欺之特定犯罪所得，即已該當於新法第14條第1項之一
    般洗錢罪；至若無法將人頭帳戶內可疑資金與本案詐欺犯罪
    聯結，而不該當第2條洗錢行為之要件，當無從依第14條第1
    項之一般洗錢罪論處，僅能論以第15條第1項之特殊洗錢罪
    。倘行為人意圖掩飾或隱匿特定犯罪所得來源，而將特定犯
    罪所得直接消費處分，甚或交予其他共同正犯，而由共同正
    犯以虛假交易外觀掩飾不法金流移動，即難認單純犯罪後處
    分贓物之行為，應仍構成第2條第1或2款之洗錢行為（最高
    法院108年度台上字第1744號判決意旨參照）。
 2、查被告依戊○○之指示，持提款卡提領詐欺集團成員詐得附表
    一所示告訴人、被害人匯入之款項，及收取己○○、壬○○所領
    取附表二所示告訴人受詐騙匯入之款項，另教學、帶領少年
    陳○融領取詐欺集團成員詐得附表三所示告訴人匯入之款項
    後，並將該等特定犯罪所得交付陳君武或詐欺集團上游成員
    取走，當屬洗錢防制法第2條第2款掩飾、隱匿特定犯罪所得
    去向、所在之行為。
㈡、罪名：
    核被告所為，均係犯刑法第339條之4第1項第2款之三人以上
    共同詐欺取財罪、洗錢防制法第2條第2款、第14條第1項之
    一般洗錢罪。
㈢、共同正犯：
 1、被告就事實欄一㈠所示犯行，與戊○○及其餘所屬成年詐欺集
    團成員間，有犯意聯絡及行為分擔，為共同正犯。
 2、被告就事實欄一㈡所示犯行，與戊○○、己○○、壬○○及其餘所
    屬成年詐欺集團成員間，有犯意聯絡及行為分擔，為共同正
    犯。
 3、被告就事實欄一㈢所示犯行，與張凱傑、戊○○、陳君武、少
    年陳○融及其餘所屬成年詐欺集團成員間，有犯意聯絡及行
    為分擔，為共同正犯。
㈣、罪數：
 1、查本件附表一編號1、2、5至7、12、附表二編號3、4、附表
    三編號3所示之詐欺取財犯行，各該編號所示告訴人、被害
    人雖因遭詐欺而有先後多次匯款財物之情事，然此各係詐欺
    集團基於同一詐欺之目的，於密切接近之時、地，詐騙同一
    告訴人、被害人而使之分次交付財物，侵害同一法益，各行
    為之獨立性極為薄弱，依一般社會健全觀念，難以強行分開
    ，在刑法評價上，應視為數個舉動之接續施行，合為包括之
    一行為予以評價，較為合理，從而本件被告所犯如附表一編
    號1、2、5至7、12、附表二編號3、4、附表三編號3所示之
    詐欺取財犯行各應依接續犯論以包括之一罪。
 2、按刑法第55條所定一行為而觸犯數罪名之想像競合犯，應從
    一重處斷，其規範意旨在於避免對於同一犯罪行為予以過度
    評價，所謂「同一行為」應指實行犯罪之行為完全或局部具
    有同一性而言。法律分別規定之數個不同犯罪，倘其實行犯
    罪之行為，彼此間完全或局部具有同一性而難以分割，應得
    依想像競合犯論擬（最高法院98年度台上字第1912號判決意
    旨參照）。查被告所犯上開各次三人以上共同詐欺取財、洗
    錢之行為，各係基於單一之目的為之，且其行為分別具有局
    部同一性，皆屬一行為觸犯數罪名之想像競合犯，應依刑法
    第55條前段之規定，從一重論以三人以上共同詐欺取財罪。
 3、被告對各告訴人、被害人分別所犯各次三人以上共同詐欺取
    財犯行，犯意各別，行為互殊，應予分論併罰。
㈤、被告並無刑之加重事由之適用： 
　　按兒童及少年福利與權益保障法第112條第1項前段就成年人
    與少年共同實施犯罪者有加重其刑之規定，而查被告為成年
    人，本案共犯之一即少年陳○融則為91年6月間生，於案發時
    （附表三）即107年1月間為12歲以上未滿18歲之少年乙情，
    固有其個人戶籍資料1份在卷可佐（少連偵206卷三第299頁
    ），惟被告與少年陳○融僅係短時間配合，由被告帶領少年
    陳○融從事「車手」工作，且據卷內監視器錄影畫面擷取照
    片顯示（少連偵206卷二第111頁下方照片），少年陳○融身
    形中等，與成年人無甚差異，且未著學生制服等足以辨識年
    齡之服裝，是亦難認被告當時明知或可得而知同案共犯為少
    年。此外，卷內復無證據足佐被告知悉少年陳○融為未滿18
    歲之人，是尚無從依前開規定加重其刑（最高法院100年度
    台上字第130號判決同旨）。
㈥、洗錢防制法第16條第2項規定適用之說明：
    按想像競合犯係一行為觸犯數罪名，行為人犯罪行為侵害數
    法益皆成立犯罪，僅因法律規定從一重處斷科刑，而成為科
    刑一罪而已，自應對行為人所犯各罪均予適度評價，始能對
    法益之侵害為正當之維護。因此法院於決定想像競合犯之處
    斷刑時，雖以其中最重罪名之法定刑作為裁量之準據，惟具
    體形成宣告刑時，亦應將輕罪之刑罰合併評價。基此，除非
    輕罪中最輕本刑有較重於重罪之最輕本刑，而應適用刑法第
    55條但書規定重罪科刑之封鎖作用，須以輕罪之最輕本刑形
    成處斷刑之情形以外，則輕罪之減輕其刑事由若未形成處斷
    刑之外部性界限，自得將之移入刑法第57條或第59條之科刑
    審酌事項內，列為是否酌量從輕量刑之考量因子。是法院倘
    依刑法第57條規定裁量宣告刑輕重時，一併具體審酌輕罪部
    分之量刑事由，應認其評價即已完足，尚無過度評價或評價
    不足之偏失（最高法院109年度台上字第3936號判決要旨參
    照）。又犯洗錢防制法第14條之罪，在偵查或審判中自白者
    ，減輕其刑，洗錢防制法第16條第2項定有明文；而被告就
    上開洗錢犯行於偵查及本院審理期間均坦承不諱，有如前述
    ，依上開規定，原應依法減輕其刑，然被告所犯洗錢罪係屬
    想像競合犯其中之輕罪，依上開說明，僅由本院於後述依刑
    法第57條量刑時一併衡酌該部分減輕其刑事由，附此敘明。
㈦、量刑審酌：
    爰審酌被告不思循正當途徑獲取所需，竟貪圖不法報酬，加
    入詐欺集團，擔任「車手」、「收水」等工作，再將提領之
    款項輾轉交予詐欺集團成員，而隱匿詐欺取財犯罪所得之去
    向暨所在，使金流不透明，亦使不法之徒得藉此輕易詐欺並
    取得財物、隱匿真實身分，造成國家查緝犯罪受阻，並助長
    犯罪之猖獗，影響社會經濟秩序，危害金融安全，同時造成
    告訴人、被害人求償上之困難，其所生危害非輕，所為實值
    非難；並考量被告參與提領、收取之金額、其於該詐欺集團
    之角色分工非居於主導或核心地位，及其犯罪之動機、目的
    、個人犯罪所得、迄今尚未與告訴人、被害人和解並賠償所
    造成之損害、犯後態度；兼衡被告目前在監執行、於本院審
    理中自述國中畢業之教育程度、先前在工地上班、家中有父
    親之生活狀況（金訴69卷三第204頁）等一切情狀，分別量
    處如附表四罪刑主文欄所示之刑。並酌以被告所犯各次三人
    以上共同詐欺取財犯行，均係於106年12月至107年1月間為
    之，時間接近，且係出於相同之犯罪動機，侵害同一種類法
    益，足見數罪對法益侵害之加重效應不大，如以實質累加之
    方式定應執行刑，則處罰之刑度顯將超過其行為之不法內涵
    ，而違反罪責原則，考量因生命有限，刑罰對被告造成之痛
    苦程度，係隨刑度增加而生加乘效果，而非以等比方式增加
    ，是以隨罪數增加遞減其刑罰之方式，當足以評價被告行為
    之不法性之法理（即多數犯罪責任遞減原則）。爰參酌上情
    ，並就整體犯罪之非難評價等情綜合判斷，定其應執行之刑
    如主文所示。
三、沒收：
㈠、按犯罪所得，屬於犯罪行為人者，沒收之，但有特別規定者
    ，依其規定；再按前2項之沒收，於全部或一部不能沒收或
    不宜執行沒收時，追徵其價額，刑法第38條之1第1項、第3
    項分別定有明文。又共同正犯之犯罪所得，沒收或追徵，應
    就各人所分得之數額分別為之；先前對共同正犯採連帶沒收
    犯罪所得之見解，已不再援用及供參考（最高法院104年度
    第13次刑事庭會議決議意旨參照），此為最高法院近來一致
    之見解。
㈡、經查，關於被告於本案犯行所獲報酬，被告於本院審理中供
    稱：我的報酬就是我提領金額的1%等語（金訴69卷三第203
    頁，金訴154卷一第260頁，金訴163卷第111頁，金訴172卷
    一第210頁），據此計算其於本案犯行中所獲之犯罪所得為
    新臺幣（下同）10,170元（1,017,000元×1%=10,170元），
    雖未扣案，仍應依刑法第38條之1第1項、第3項之規定，宣
    告沒收，於全部或一部不能沒收或不宜執行沒收時，追徵其
    價額。而被告於此次犯行中所提領或收取之其餘款項，均已
    上繳陳君武或其他詐欺集團成員，其對該等款項自無事實上
    處分權及所有權，揆諸上開說明，爰不予宣告沒收。
據上論結，應依刑事訴訟法第273條之1第1項、第299條第1項前
段，判決如主文。
本案經檢察官游淑惟提起公訴、追加起訴，檢察官丙○追加起訴
，檢察官簡志祥到庭執行職務。
中　　華　　民　　國　　111 　年　　3 　　月　　14　　日
                  刑事第十四庭  法  官  鄭琬薇
上列正本證明與原本無異。
如不服本判決，應於判決送達後20日內敘明上訴理由，向本院提
出上訴狀 (應附繕本) ，上訴於臺灣高等法院。其未敘述上訴理
由者，應於上訴期間屆滿後20日內向本院補提理由書「切勿逕送
上級法院」。
                                書記官  黃心瑋　　　　　
中　　華　　民　　國　　111 　年　　3 　　月　　15　　日
附錄本案論罪科刑之法條
◎中華民國刑法第339條之4
犯第三百三十九條詐欺罪而有下列情形之一者，處1年以上7年以
下有期徒刑，得併科1百萬元以下罰金：
一、冒用政府機關或公務員名義犯之。
二、三人以上共同犯之。
三、以廣播電視、電子通訊、網際網路或其他媒體等傳播工具，
    對公眾散布而犯之。
前項之未遂犯罰之。

◎洗錢防制法第2條
本法所稱洗錢，指下列行為：
一、意圖掩飾或隱匿特定犯罪所得來源，或使他人逃避刑事追訴
    ，而移轉或變更特定犯罪所得。
二、掩飾或隱匿特定犯罪所得之本質、來源、去向、所在、所有
    權、處分權或其他權益者。
三、收受、持有或使用他人之特定犯罪所得。

◎洗錢防制法第14條
有第二條各款所列洗錢行為者，處7年以下有期徒刑，併科新臺
幣5百萬元以下罰金。
前項之未遂犯罰之。
前二項情形，不得科以超過其特定犯罪所定最重本刑之刑。